臺灣高雄地方法院刑事判決
110年度訴字第218號
公  訴  人  臺灣高雄地方檢察署檢察官
被      告  葉禹希


選任辯護人  余景登律師（法扶律師）
被      告  葉志宏



選任辯護人  李亭萱律師（法扶律師）
被      告  徐世芳



選任辯護人  郭家駿律師（法扶律師）
被      告  姜鈴雪



上列被告因傷害案件，經檢察官提起公訴（110年度偵字第78號
），本院判決如下：
    主  文
辛○○犯傷害罪，處拘役伍拾日，如易科罰金，以新臺幣壹仟元折
算壹日。
庚○○、丁○○、丙○○均無罪。
    事  實
一、辛○○與庚○○為兄妹關係，丙○○為庚○○之配偶乙○○（業經檢察
    官為不起訴處分）之胞妹，丁○○為丙○○之男友；辛○○、庚○○
    、乙○○、丙○○間具有家庭暴力防治法第3條第4款所定家庭成
    員關係。緣其等於民國109年8月26日13時50分許，在高雄市
    ○○區○○路000巷00號高雄市立殯儀館大華二館3號寄棺室前處
    理辛○○、庚○○父親（即乙○○公公）後事，五人分別坐兩桌，
    將紙錢折成元寶、蓮花時，辛○○出言責怪乙○○「不能生」、
    「臀母」等語，丙○○即出言希望辛○○停止責罵，二人因而發
    生爭執，辛○○遂基於傷害之犯意，走向丙○○，出手拉扯丙○○
    之頭髮並揮舞毆打，致丙○○受有右頭皮挫傷、右手肘及前臂
    挫傷瘀青3x3公分之傷害，庚○○、丁○○及乙○○見狀隨即上前
    勸架，詎辛○○仍情緒激動，明知如以手部亂揮、腳部亂踢，
    可能造成他人受傷，仍於毆打丙○○之過程中同時基於傷害之
    不確定故意，對擋在其與丙○○中間欲勸架之庚○○、丁○○、乙○○以徒手揮舞毆打、以腳部踹人，致庚○○受有右頭部挫傷、
    右肩挫傷、右膝挫擦傷4x2公分之傷害，致乙○○受有左頭部
    挫傷、左胸挫傷、右上臂抓傷4x0.5公分、左上臂抓傷8x1公
    分之傷害，致丁○○受有左臉挫傷之傷害。嗣經員警獲報後到
    場處理，始悉上情。
二、案經庚○○、乙○○、丙○○、丁○○訴請高雄市政府警察局三民第
    二分局報告臺灣高雄地方檢察署檢察官偵查起訴。
    理  由
甲、有罪部分
壹、證據能力之判斷：
一、按被告以外之人於審判外之言詞或書面陳述，除法律有規定
    者外，不得作為證據，刑事訴訟法第159條定有明文。被告
    以外之人於檢察事務官、司法警察官或司法警察調查中所為
    之陳述，與審判中不符時，其先前之陳述具有較可信之特別
    情況，且為證明犯罪事實存否所必要者，得為證據，刑事訴
    訟法第159條之2定有明文。被告辛○○之辯護人主張證人庚○○
    、乙○○、丙○○、丁○○於警詢中之證述為審判外之證述，無證
    據能力等語【見本院110年度訴字第218號卷（下稱本院卷）
    第62頁】，經查，本院審酌證人即告訴人乙○○、庚○○、丁○○
    、丙○○就相同事項，均已於本院審理中證述在卷，所證基本
    內容經核與其於警詢中之供述並無顯著差異，就使用證據之
    必要性而言，因有其等審理中之具結證詞可作為證據，故其
    等於警詢中之陳述，尚非證明犯罪事實之存否所必要。另就
    該些證人於警詢時之陳述，復查無合於刑事訴訟法所定傳聞
    證據得為證據之例外情形，是依刑事訴訟法第159條第1項之
    規定，應認證人乙○○、庚○○、丁○○、丙○○於警詢時之陳述無
    證據能力。
二、按被告以外之人於審判外之言詞或書面陳述，除法律有規定
    者外，不得作為證據，刑事訴訟法第159條第1項定有明文。
    又被告以外之人於審判外之陳述，雖不符刑事訴訟法第159
    條之1至第159條之4之規定，而經當事人於審判程序同意作
    為證據，法院審酌該言詞陳述或書面陳述作成時之情況，認
    為適當者，亦得為證據；當事人、代理人或辯護人於法院調
    查證據時，知有同法第159條第1項不得為證據之情形，而未
    於言詞辯論終結前聲明異議者，視為有前項之同意，刑事訴
    訟法第159條之5定有明文。查檢察官、被告辛○○及其辯護人
    於本院行審理程序時，除上開證據外，對本判決以下引用屬
    傳聞證據之證據資料，均同意有證據能力（見本院卷第62、
    331-332頁），且於言詞辯論終結前，均未就本院經調查採
    用之證據，主張有刑事訴訟法第159條第1項不得為證據之情
    形，本院復審酌各該證據作成時之情況，尚無違法之不當之
    情形，且與待證事實具有關聯性，認以之作為證據應屬適當
    ，揆諸前開規定，應有證據能力。
貳、實體方面：
一、認定犯罪事實之證據及理由：
　　訊據被告辛○○矢口否認有何傷害犯行，辯稱：是他們三個（
    指庚○○、丙○○、丁○○）先打我一個等語【見本院110年度審
    訴字第156號卷（下稱審訴卷）第81頁】，及其辯護人以：
    辛○○面對他人攻擊出於正當防衛才出手，且庚○○、丁○○、丙○○、乙○○之傷勢並非辛○○造成。辛○○為身心障礙者，有智能
    不足情形，請適用刑法第19條規定等語為其辯護（見審訴卷
    第91-93頁、本院卷第75、405-406頁）。經查：
（一）被告辛○○與告訴人庚○○為兄妹關係，告訴人丙○○為告訴人
      庚○○配偶告訴人乙○○之胞妹，告訴人丁○○為告訴人丙○○之
      男友，其等於109年8月26日13時50分許，在高雄市○○區○○
      路000巷00號高雄市立殯儀館大華二館3號寄棺室前處理被
      告辛○○父親之後事時，因被告辛○○出言責怪告訴人乙○○而
      與告訴人丙○○發生爭執。同日20時許，告訴人庚○○、丁○○
      、丙○○、乙○○（下稱告訴人庚○○等4人）至醫院驗傷，告
      訴人庚○○受有右頭部挫傷、右肩挫傷、右膝挫擦傷4x2公
      分之傷害，告訴人乙○○受有左頭部挫傷、左胸挫傷、右上
      臂抓傷4x0.5公分、左上臂抓傷8x1公分之傷害，告訴人丁○○受有左臉挫傷之傷害，告訴人丙○○受有右頭皮挫傷、右
      手肘及前臂挫傷瘀青3x3公分之傷害等事實，為被告辛○○
      所不爭執（見本院卷第230-231頁之「兩造不爭執事項」
      ），復經告訴人乙○○於偵訊及本院【見臺灣高雄地方法院
      檢察署110年度偵字第78號卷（下稱偵卷）第120頁、本院
      卷第339-346頁】、告訴人庚○○於偵訊及本院（見偵卷第1
      19-120頁、本院卷第359-367頁）、告訴人丁○○於偵訊及
      本院（見偵卷第121頁、本院卷第368-374頁）、告訴人丙○○於偵訊及本院（見偵卷第121-122頁、本院卷第375-386
      頁）證稱在卷，並有告訴人庚○○、乙○○、丙○○之大東醫院
      109年8月26日受理家庭暴力事件驗傷診斷書、告訴人丁○○
      之大東醫院109年9月23日診斷證明書附卷可稽（見偵卷第
      49-50、61-62、73、83-84頁），且經本院於110年10月28
      日勘驗由告訴人乙○○以手機錄製之事發當日之狀況（被告
      辛○○與告訴人庚○○等4人間發生爭執，被告辛○○情緒激動
      乙情），有勘驗筆錄可稽（見本院卷第256-259頁），綜
      合上開證據，足以認定上開事實為真實。
（二）告訴人庚○○等4人上開傷勢均是被告辛○○之傷害行為所致
      ，理由如下：
　 1、證人即告訴人乙○○於偵訊及本院證稱：當天辛○○用言語攻
      擊我，丙○○就回她「大家心情都很煩，不要再說了」，辛○○就又拉又打丙○○，我們上去勸架，要把他們分開，辛○○
      看到有人靠近她就打誰，用手還用腳，所以我身上也有傷
      勢，我彎腰去找丙○○的眼鏡時被辛○○用腳踹到頭，等找到
      丙○○的眼鏡，我就趕快找手機想要報警跟錄影。庚○○擋在
      中間，其他人在他後面，當時很混亂，辛○○用手腳打庚○○
      。警察來之後，我們把現場物品恢復原狀，跟其他家屬一
      一道歉做好善後，才一起去大東醫院驗傷等語（見偵卷第
      120頁、本院卷第340-341、343-344頁），證人即告訴人
      庚○○於偵訊及本院證稱：辛○○一直說我跟乙○○不生，說丙○○是外人，丙○○回「大家現在很傷心，請安靜做自己的事
      」，辛○○就開始發飆，過去拉扯、打丙○○，辛○○拉著丙○○
      的頭髮不放，一手亂揮，一直狂打，腳也亂踢，第一時間
      我跟乙○○、丁○○要把雙方拉開，我試著讓兩人分開，我要
      把丙○○拉開，途中辛○○用手腳一直胡亂攻擊，她見人就打
      ，整個靈堂弄得很亂，我當下感覺有受到攻擊，把辛○○拉
      出去時我覺得有被她打到，當下不覺得痛，下午才有感覺
      。丁○○原本要把丙○○拉離辛○○的攻擊，但丙○○的眼鏡掉了
      ，丁○○就低頭去撿丙○○的眼鏡。辛○○看到警察來就跑了，
      我們收拾現場後跟其他家屬道歉，才去大東醫院驗傷等語
      （見偵卷第119-120頁、本院卷第360-362、365-367頁）
      ，證人即告訴人丁○○於偵訊及本院證稱：當天是因為我女
      朋友姊夫的父親過世，想過去幫忙，才到沒多久，辛○○就
      大聲咆哮說我們來幹嘛，然後一直罵乙○○沒生小孩，丙○○
      就說「這時候不要再唸了」，辛○○就一手抓著乙○○的頭髮
      ，用手攻擊她的頭及身體，大家就衝上去要把他們拉開，
      因為丙○○的眼鏡被打掉了，我要幫她撿眼鏡，我一抬頭就
      被辛○○一拳打到我臉上，我有看到庚○○被辛○○打等語（見
      偵卷第121頁、本院卷第369、370、371頁），證人丙○○於
      偵訊及本院證稱：乙○○的公公過世，她需要人手幫忙折元
      寶或其他雜事，我就跟丁○○一起去，辛○○一直說我們是外
      人，說乙○○不孝、不會生，我就跟她說「這個時間不要再
      講了」，辛○○就衝過來抓著我的頭髮，打我的頭、手，把
      我的眼鏡打掉，我什麼都看不見無法反擊，庚○○跟乙○○就
      出來擋在我們前面，丁○○幫我撿眼鏡，辛○○就打丁○○，他
      的臉腫脹瘀青。等到我戴上眼鏡，我看到庚○○在最前面阻
      止辛○○攻擊，她在丟杯子，乙○○負責錄影。我們把事情做
      完才去驗傷等語（見偵卷第121-122頁、本院卷第376、38
      5頁），上開4位證人證述之內容互核相符，情節一致；再
      佐以本院勘驗事發當日之錄影畫面所呈現之被告辛○○情狀
      略以：...你給我出去...（被告辛○○右手自桌上拿起馬克
      杯1個欲丟向鏡頭外之人）給你祖媽死出去...給我出去..
      .（被告辛○○右手持馬克杯丟向鏡頭外之人）要給我出去
      沒啦（被告辛○○尖叫）（馬克杯破碎聲音）（見本院卷第
      256-258頁），足見被告辛○○情緒非常激動；綜合上揭證
      人之證詞、本院勘驗之被告辛○○情狀及上開「不爭執事項
      」，堪認當日被告辛○○在事發地點見及告訴人丁○○、丙○○
      到場時，認該2人為「外人」而不悅，之後被告辛○○陸續
      講述其對告訴人乙○○之意見，經告訴人丙○○勸誡後，被告
      辛○○即走向告訴人丙○○，一手拉扯告訴人丙○○頭髮，另一
      手對告訴人丙○○攻擊，告訴人丙○○臉上配掛之眼鏡因而掉
      落，告訴人乙○○、庚○○、丁○○見狀迅速上前阻擋在被告辛○○與告訴人丙○○中間，然被告辛○○情緒激動、怒氣難抑，
      儘管看到告訴人乙○○、庚○○、丁○○在其前方，仍以手胡亂
      揮舞、以腳亂踹，因而攻擊到告訴人乙○○、庚○○、丁○○，
      誠屬明確。
   2、被告辛○○之辯護人雖為被告辛○○辯護：庚○○、丁○○、丙○○
      、乙○○之傷勢並非辛○○造成等語，然依上開4位證人即告
      訴人證述之事發經過及對照告訴人庚○○等4人之診斷證明
      書，告訴人庚○○傷勢為「右頭部挫傷、右肩挫傷、右膝挫
      擦傷4x2公分」、告訴人丁○○傷勢為「左臉挫傷」、告訴
      人丙○○傷勢為「右頭皮挫傷、右手肘及前臂挫傷瘀青3x3
      公分」、告訴人乙○○傷勢為「左頭部挫傷、左胸挫傷、右
      上臂抓傷4x0.5公分、左上臂抓傷8x1公分」，有告訴人庚○○等4人之診斷證明書可稽（見偵卷第49-50、61-62、73
      、83-84頁），斟酌渠等上開證述遭被告辛○○攻擊之部位
      ，再審以被告辛○○當時係屬情緒激動之情狀下以其手腳無
      差別攻擊之方式，經衡實與渠等診斷證明書所載傷勢之位
      置及種類相符，並合於經驗法則，是認告訴人庚○○等4人
      所受上揭傷勢與被告辛○○之攻擊行為具有相當因果關係，
      確實係因被告辛○○之行為所致，被告辛○○之辯護人上開辯
      稱實無足採。另被告辛○○雖辯稱告訴人庚○○等4人拖到當
      日晚上才去驗傷，且都去大東醫院，有鬼等語（見本院卷
      第405頁），否認告訴人庚○○等4人之驗傷結果，然參以證
      人即在場見聞者戊○○於本院證稱：我在高雄市立殯儀館大
      華二館寄棺室擔任管理員，負責清潔工作，當天我有聽到
      爭吵聲，看到妹妹（辛○○）要打哥哥（庚○○），大概是要
      打他們的朋友（丙○○、丁○○）吧，她哥哥在那邊擋，結果
      他拿玻璃杯砸沒有砸到，差點砸到10號寄棺室的家屬，是
      我去拿掃帚跟畚箕把玻璃碎片掃起來等語（見本院卷第33
      4-335頁），堪認本案發生時，除造成告訴人庚○○等4人受
      傷（業經本院敘述如上），另外亦造成殯儀館之現場混亂
      ，進而影響到其他寄棺室的家屬，是認告訴人庚○○、丙○○
      、乙○○證稱渠等係於「收拾現場，把現場恢復原狀，跟其
      他家屬道歉善後，事情做完才去驗傷」乙情堪信為真，而
      本案發生時間在當日13時50分許，告訴人庚○○等4人係於2
      0時許至醫院驗傷，中間僅相隔約6小時，實屬合理，且告
      訴人庚○○等4人驗傷後之傷勢，亦經本院認定係因被告辛○○之行為所致，已如上述，是認被告辛○○上開辯稱，誠屬
      無據。
　 3、按刑法上之故意，分直接故意（確定故意）與間接故意  
      （不確定故意、未必故意）。「行為人對於構成犯罪之  
      事實，明知並有意使其發生者」為直接故意；「行為人  
      對於構成犯罪之事實，預見其發生而其發生並不違背其  
      本意者」為間接故意。但不論其為「明知」或「預  見」
      ，皆為故意犯主觀上之認識，只是認識之程度強弱  有別
      ，行為人有此認識進而有「使其發生」或「任其發  生」
      之意，則形成犯意，同屬故意之範疇（最高法院10  8年
      度台上字第2276號判決意旨參照）。被告辛○○雖  於本院
      辯稱：我沒有打庚○○、丁○○、乙○○等語（見本院卷第351
      、353頁），然被告辛○○於看見告訴人乙○○、庚○○、丁○○
      上前阻擋在其與告訴人丙○○中間時，仍因情緒激動不能自
      己，持續以其手腳胡亂攻擊，因此造成告訴人乙○○、庚○○
      、丁○○受有上開傷勢，被告辛○○已能預見其所為足使告訴
      人乙○○、庚○○、丁○○受傷，猶仍執意為之，足認被告辛○○
      對其所為縱使導致告訴人乙○○、庚○○、丁○○因此受有傷害
      ，亦在所不惜，被告辛○○上開犯行主觀上自有傷害之不確
      定故意甚明。
   4、至被告辛○○及辯護人辯稱：辛○○係因正當防衛才出手等語
      ，惟按正當防衛必須對於現在不法之侵害始得為之，然本
      件係由被告辛○○先行出手毆打告訴人丙○○，告訴人丁○○、
      庚○○、乙○○方上前阻擋，進而亦遭情緒激動之被告辛○○以
      手腳攻擊，業經本院敘述如上，是以，被告辛○○係出於故
      意傷害他人身體之故意而毆打告訴人丙○○，基於傷害他人
      身體之不確定故意而攻擊告訴人丁○○、庚○○、乙○○，顯與
      正當防衛之要件不合，被告辛○○及辯護人上開辯稱難認有
      據。
（三）綜上所述，堪認被告辛○○前揭所辯，要屬事後脫免卸責之
      詞，委無可信。從而，被告辛○○上開傷害犯行，事證已臻
      明確，應堪認定。
二、論罪科刑：
（一）按家庭暴力防治法所稱之「家庭暴力」，係指家庭成員  
      間實施身體、精神或經濟上之騷擾、控制、脅迫或其他  
      不法侵害之行為；所謂「家庭暴力罪」，係指家庭成員  
      間故意實施家庭暴力行為而成立其他法律所規定之犯罪，
      家庭暴力防治法第2條第1款、第2款分別定有明文。告訴
      人庚○○為被告辛○○之兄、告訴人乙○○為被告辛○○之嫂、告
      訴人丙○○為告訴人乙○○之妹，與被告辛○○間為四親等之旁
      系姻親，業據被告辛○○及告訴人庚○○、乙○○、丙○○陳述在
      卷（見本院卷第339、348、359、375頁），告訴人庚○○、
      乙○○、丙○○與被告辛○○間具有家庭暴力防治法第3條第4款
      所稱之家庭成員關係。而被告辛○○故意對告訴人庚○○、乙○○、丙○○實施前揭傷害犯行，屬家庭暴力防治法第2條第2
      款所稱之家庭暴力罪，公訴意旨漏論及此，本院逕予補正
      ，惟因家庭暴力防治法對於家庭暴力罪並無科處刑罰之規
      定，僅依刑法規定予以論罪科刑即可。
（二）核被告辛○○所為，係犯刑法第277條第1項之傷害罪。被告
      辛○○毆打告訴人丙○○之過程中，出於同一不滿之怨懟情緒
      ，同時毆打告訴人庚○○、丁○○、乙○○成傷，被告辛○○之傷
      害行為，係基於同一傷害犯罪決意，在密接時間、同一地
      點攻擊告訴人庚○○等4人，行為時點密接而局部合致，依
      一般社會通念，應評價為一行為較為合理。被告辛○○以一
      行為觸犯4傷害罪，為同種想像競合犯，應依刑法第55條
      規定，從一重論以傷害罪。
（三）被告辛○○之辯護人雖主張本件應有刑法第19條規定之適用
      等語，本院並依辯護人聲請囑託高雄市立凱旋醫院對被告
      辛○○為精神鑑定，結果略以：...案主雖有輕度智能問題
      ，與家人相處狀況認知較固著易衝動，但均為情境影響之
      短暫發作，平時尚可工作自立，就臨床症狀而言，未顯著
      符合躁症及憂鬱症等診斷，但尚可符合智能不足及適應障
      礙症之診斷。...案主因輕度智能不足，對於親近之人可
      能因成見，情感糾葛而容易出現情緒調節困難，衝動控制
      欠佳之行為反應。另外，案主對環境容易感到危險，缺乏
      安全感，在壓力之下亦出現情緒失控，主動攻擊他人的模
      式宣洩情緒，失控行為大多短暫發作後緩解，多針對身邊
      較親近的家人，與工作同事相處尚融洽，職業功能未受到
      影響，故推論案主應具有辨識其行為違法之能力，依其辨
      識而行為之能力亦無顯著下降。...案主於案發當時精神
      症狀未達顯著，而因應情境之衝動行為可能因受限於對家
      人之認知而生，且案主尚可理解攻擊行為之違法，推論其
      行為時之「依其辨識而行為之能力」及「當下辨識其行為
      違法之能力」未達顯著缺損之程度等語，有高雄市立凱旋
      醫院111年1月5日高市凱醫成字第11170116300號函暨所附
      高雄市立凱旋醫院精神鑑定書可稽（見本院卷第273-297
      頁），又本件依現存卷證，亦無證據足資證明被告辛○○有
      何因精神障礙或其他心智缺陷致其不能辨識行為違法或欠
      缺依其辨識而行為之能力之情形，亦無致其辨識行為違法
      或依其辨識而行為之能力顯著減低之情形，是本件自無刑
      法第19條第1項、第2項規定之適用，附此敘明。
（四）爰以行為人之責任為基礎，審酌被告辛○○未思以理性方式
      溝通，僅因不滿告訴人丙○○、丁○○到殯儀館幫忙其父親之
      後事、不滿告訴人丙○○制止其謾罵告訴人姜惠  珍，即率
      爾以手拉告訴人丙○○之頭髮並毆打，待告訴人乙○○、庚○○
      、丁○○上前勸阻時，又以手腳胡亂攻擊，致告訴人庚○○等
      4人受有上揭傷勢，彰顯其欠缺對他人應有之尊重，所為
      實屬不該；復參酌被告辛○○否認犯行之犯後態度，兼衡被
      告辛○○之犯罪動機、傷害手段、告訴人庚○○等4人所受傷
      勢嚴重程度及被告辛○○自述之智識程度、職業暨家庭經濟
      狀況（見本院卷第404頁）、身心狀況等一切具體情狀，
      量處如主文第1項所示之刑，並諭知易科罰金之折算標準
      。
乙、無罪部分
一、公訴意旨略以：告訴人辛○○與被告庚○○、丁○○、姜  鈴雪於
    109年8月26日13時50分許，在高雄市○○區○○路0  00巷00號
    高雄市立殯儀館大華二館3號寄棺室前處理告訴人  辛○○父
    親後事時，因告訴人辛○○出言責怪乙○○不能生、臀母等語，
    而與被告丙○○發生爭執，告訴人辛○○與共同基於傷害犯意聯
    絡之被告庚○○、丙○○、丁○○相互毆打及拉扯，被告庚○○則以
    紅色塑膠椅毆打告訴人辛○○，致告訴人辛○○受有右上臂及左
    膝疼痛之傷害。因認被告庚○○、丁○○、丙○○均涉犯刑法第27
    7條第1項之傷害罪嫌等語。
二、按檢察官就被告犯罪事實，應負舉證責任，並指出證明之  
    方法；又犯罪事實應依證據認定之，無證據不得認定犯罪  
    事實；不能證明被告犯罪或其行為不罰者，應諭知無罪之  
    判決，刑事訴訟法第161條第1項、第154條第2項、第301條 
     第1項分別定有明文。又告訴人之指訴，係以使被告受刑事
      訴追為目的，是以告訴人之指訴為證據方法，除其指訴須
      無瑕疵，且應有查與事實相符之佐證，始得資為判決之基
      礎（最高法院52年台上字第1300號、61年台上字第3099號
      判決意旨參照）。再按對於現在不法之侵害，而出於防衛
      自己或他人權利之行為，不罰，刑法第23條定有明文。刑
      法上所謂正當防衛，係行為人對於現在不法之侵害，本乎
      防衛自己或他人之權利意思，在客觀上有時間之急迫性，
      並具備實行反擊、予以排除侵害之必要性，且其因而所受
      法益之被害，亦符合相當性之情形，斯時實行防衛行為  
      者，即為相當。至於侵害是否為現在，應以侵害是否尚在
      繼續中、能否即時排除為準；防衛行為是否為必要，則應
      綜合侵害或攻擊行為之方式、輕重緩急與危險性高低等因
      素，參酌事發當時行為人可資運用之防衛措施等客觀情  
      狀，依一般理性第三人處於該等情況下是否會採取同樣強
      度之防衛行為加以綜合判斷，只要手段客觀上足以有效排
      除不法侵害，且造成損害未逾必要程度之防衛行為即屬  
      之，尚不以出於不得已之唯一手段為必要；且針對防衛行
      為是否過當應就侵害行為如何實施、防衛行為是否超越必
      要程度而定，不專以侵害程度輕重為判斷標準；至行為人
      能否另以逃避、迂迴方式取代直接反擊行為，則在所不問
。
三、再按犯罪事實之認定，係據以確定具體的刑罰權之基礎，自
    須經嚴格之證明，故其所憑之證據不僅應具有證據能力，且
    須經合法之調查程序，否則即不得作為有罪認定之依據。倘
    法院審理之結果，認為不能證明被告犯罪，而為無罪之諭知
    ，即無刑事訴訟法第154條第2項所謂「應依證據認定」之犯
    罪事實之存在。因此，刑事訴訟法第308條前段規定，無罪
    之判決書只須記載主文及理由，而其理由之論敘，僅須與卷
    存證據資料相符，且與經驗法則、論理法則無違即可，所使
    用之證據亦不以具有證據能力者為限，即使不具證據能力之
    傳聞證據，亦非不得資為彈劾證據使用。故無罪之判決書，
    就傳聞證據是否例外具有證據能力，本無須於理由內論敘說
    明（最高法院100年度台上字第2980號判決意旨參照）。查
    被告庚○○之辯護人雖爭執告訴人辛○○於警詢及偵查中陳述之
    證據能力（見本院卷第190、230、332頁），然被告庚○○既
    經本院認定無罪（詳下述），揆諸上開說明，使用之證據不
    以具有證據能力者為限，是以，即不再論述所援引有關證據
    之證據能力，合先敘明。
四、公訴意旨認被告庚○○、丁○○、丙○○涉有上開罪嫌，無非係以
    被告庚○○、丁○○、丙○○於警詢及偵訊中之供述、證人即告訴
    人辛○○於警詢及偵訊中之證述、高雄醫學大學附設中和紀念
    醫院109年8月26日受理家庭暴力事件驗傷診斷書等為其主要
    論據。
五、訊據被告庚○○、丁○○、丙○○堅詞否認有何傷害犯行，被告庚○○辯稱：辛○○攻擊丙○○，我要分開他們，我沒有打辛○○等語
    （見審訴卷第81頁、本院卷第225頁），辯護人則以：辛○○
    情緒暴走狂毆丙○○，庚○○見狀將辛○○拉離丙○○，並無傷害辛○○之意思，如因此致傷，應屬過失，且符合正當防衛等語為
    被告庚○○辯護（見本院卷第190、226、407頁）。被告丁○○
    辯稱：辛○○攻擊丙○○，我就把丙○○拉開，幫她找眼鏡，我跟
    辛○○沒有肢體接觸等語（見審訴卷第81-83頁、本院卷第58
    、226頁），辯護人則以：辛○○之指述並無與事實相符之佐
    證，且現場僅庚○○將辛○○拉出去，丁○○並無與辛○○拉扯，辛○○之傷勢顯然並非丁○○造成等語為被告丁○○辯護（見本院卷
    第129-131、226、408頁）。被告丙○○辯稱：辛○○衝過來打
    我的臉，我的手當時在折元寶，根本來不及反應，我的眼鏡
    掉了當下看不見，沒辦法回手等語（見審訴卷第83頁、本院
    卷第58、226頁）。經查：
（一）被告庚○○、丁○○、丙○○、告訴人辛○○及乙○○5人於109年8
      月26日13時50分許，在高雄市○○區○○路000巷00號高雄市
      立殯儀館大華二館3號寄棺室前處理被告庚○○父親後事時
      ，因告訴人辛○○出言責怪乙○○而與被告丙○○發生爭執。同
      日14時許，告訴人辛○○至醫院驗傷，告訴人辛○○受有右上
      臂及左膝疼痛（右上臂挫傷、左膝挫傷）之傷害等事實，
      為被告庚○○、丁○○、丙○○所不爭執（見本院卷第230-231
      頁之「兩造不爭執事項」），復經證人即告訴人辛○○於警
      詢、偵訊及本院（見偵卷第9-11、14-15、118-119頁、本
      院卷第348-359頁）、證人乙○○於警詢、偵訊及本院（見
      偵卷第52-54、120頁、本院卷第339-346頁）證稱在卷，
      並有告訴人辛○○之高雄醫學大學附設中和紀念醫院109年8
      月26日受理家庭暴力事件驗傷診斷書可稽（見偵卷第29頁
      ），且經本院110年10月28日勘驗由乙○○以手機錄製之當
      日狀況，有勘驗筆錄可稽（見本院卷第256-259頁），足
      認上開事實為真實。
（二）被告庚○○部分：
   1、證人即告訴人辛○○雖於警詢及偵訊時證稱：庚○○拿紅色椅
      子打我等語（見偵卷第10-11、14、118頁），然為被告庚○○所否認，並辯稱：因為辛○○拿杯子要丟我們，我只有作
      勢拿紅色塑膠椅要打，但實際上沒有等語（見偵卷第39、
      119頁），證人即告訴人辛○○復於本院審理時證稱：我手
      上的瘀青是庚○○揍我、左腳（傷）是庚○○打我等語（見本
      院卷第355頁），另改稱：庚○○拿塑膠椅打我身體等語（
      見本院卷第356頁），再改稱：是拿塑膠椅打我膝蓋等語
      （見本院卷第356頁），又改稱：拿塑膠椅打我的頭等語
      （見本院卷第356頁），則告訴人辛○○之身體部分究係何
      處遭塑膠椅打中，實難以認定，此其一；況其另於本院審
      理時證稱：庚○○拿紅色塑膠椅要打我，他要打下去了，我
      就害怕，我嚇到就整個人跌坐在地上，我跌倒的時候撞到
      花架，我跌坐在地上，膝蓋碰到地上，所以左膝蓋有挫傷
      等語（見本院卷第347、349、352、355-357頁），實與被
      告庚○○辯稱其當時僅係拿塑膠椅作勢之情節相符；則觀之
      告訴人辛○○前後反覆不一之陳述，實難以認定被告庚○○當
      時確實有持塑膠椅攻擊告訴人辛○○之身體部位。
　 2、而依證人戊○○於本院證稱：我聽到他們在爭執，看到妹妹
      （辛○○）要打哥哥（庚○○），大概是要打他們的朋友，哥
      哥在那邊擋，結果她拿玻璃杯砸沒有砸到，差點砸到其他
      寄棺室的家屬等語（見本院卷第334頁），證人即共同被
      告丁○○於警詢證稱：辛○○突然打丙○○，乙○○和庚○○就出來
      擋住，辛○○一直用手打庚○○等語（見偵卷第64-65頁），
      證人即共同被告丙○○於警詢證稱：辛○○當場抓狂，朝我頭
      這裡打了過來，我的眼鏡被打到地上，丁○○去幫我撿眼鏡
      ，乙○○跟庚○○擋在中間等語（見偵卷第76-77頁），證人
      乙○○於警詢證稱：辛○○抓狂，狂打丙○○，我跟庚○○、丁○○
      為了勸架所以上前把辛○○和丙○○拉開，有互相拉扯等語（
      見偵卷第52-53頁），綜合上開5位證人證述之內容，堪認
      告訴人辛○○突然攻擊被告丙○○後，被告庚○○有上前擋在中
      間乙節，再參以被告庚○○於警詢及偵訊時供承：辛○○當場
      抓狂，狂打丙○○，打至靈堂前。我跟乙○○、丁○○為了勸架
      所以有把辛○○和丙○○往外拉，我跟辛○○有互相拉扯，可能
      是因為拉扯所以辛○○有傷。之後我就擋在辛○○和其他三人
      中間，辛○○拿玻璃杯要丟人，我要擋下她的玻璃杯便撲向
      她，我和辛○○倒在地上等語（見偵卷第38-39、119頁），
      亦與證人乙○○證述「庚○○與辛○○有互相拉扯」乙情一致，
      是以，堪認當時被告庚○○與告訴人辛○○間有互相拉扯之肢
      體接觸。
   3、再查，觀以告訴人辛○○之傷勢為「右上臂挫傷、左膝挫 
      傷」，有高雄醫學大學附設中和紀念醫院109年8月26日受
      理家庭暴力事件驗傷診斷書可稽（見偵卷第29頁），就其
      上揭傷勢造成之原因，證人即告訴人辛○○於本院證稱：庚○○拿紅色塑膠椅要打我，他要打下去了，我就害怕，我嚇
      到就整個人跌坐在地上，我跌倒的時候撞到花架，我跌坐
      在地上，膝蓋碰到地上，所以左膝蓋有挫傷等語（見本院
      卷第347、349、352、355-357頁），核與證人乙○○於本院
      證稱：辛○○在拉扯丙○○的過程中，我們要把丙○○拉開，會
      有反作用力，辛○○就往後面跌倒，當時她有摔倒，撞到花
      架、桌子，影片中看到的花架就是她弄倒的等語（見本院
      卷第342頁）及被告庚○○供承：我把她們分開之後，辛○○
      往後倒去撞到花架跟椅子、桌子，她有跌倒在地上等語（
      見本院卷第361頁），均有述及告訴人辛○○「跌倒在地」
      之情節，儘管所述細節有異，但就告訴人辛○○當時有「跌
      倒在地」之情狀係屬一致，則依告訴人辛○○於本院供承之
      內容，堪以認定「左膝挫傷」之傷勢應係其於「跌倒在地
      」之過程中所造成。另證人即告訴人辛○○於本院證稱：我
      手上的瘀青是庚○○揍我的等語（見本院卷第355頁），再
      佐以上開本院認定「被告庚○○與告訴人辛○○間有互相拉扯
      之肢體接觸」之情節，衡以當時之情狀及傷勢之位置與種
      類，堪認告訴人辛○○「右上臂挫傷」之傷勢應係於被告庚○○與告訴人辛○○互相拉扯時所致。
　 4、參以本院前開認定告訴人辛○○涉犯傷害罪部分之事實，及
      證人乙○○於本院證稱：庚○○站在中間雙手張開擋，其他人
      在他後面，庚○○如果沒有擋在辛○○跟丙○○中間，丙○○會繼
      續遭辛○○毆打等語（見本院卷第343、346頁），證人即共
      同被告丁○○於本院證稱：庚○○如果沒有擋在辛○○跟丙○○中
      間，丙○○會繼續遭辛○○毆打等語（見本院卷第374頁），
      證人即共同被告丙○○於本院證稱：庚○○如果沒有擋在我前
      面，辛○○會繼續攻擊我，因為她已經失去控制了等語（見
      本院卷第384頁），洵堪以認定當時係因告訴人辛○○先攻
      擊被告丙○○而為不法侵害，是被告庚○○上前勸阻而拉扯告
      訴人辛○○時，確已面對來自告訴人辛○○之現在不法侵害，
      且該侵害仍在繼續中，足以認定，被告庚○○對此不法侵害
      自得實施正當防衛之反擊行為。關於被告庚○○所用防衛手
      段，係以徒手將告訴人辛○○拉開，且參以告訴人辛○○因此
      所受之傷勢為「右上臂挫傷」，與告訴人辛○○攻擊被告丙○○，致被告丙○○受有「右頭皮挫傷、右手肘及前臂挫傷瘀
      青3x3公分」之傷勢（見偵卷第83-84頁），且被告庚○○亦
      因告訴人辛○○之攻擊而受有「右頭部挫傷、右肩挫傷、右
      膝挫擦傷4x2公分」之傷勢（見偵卷第49-50頁）相較，可
      徵被告庚○○所為確係出於正當防衛意思之防衛行為，且被
      告庚○○並非毫無節制任意傷害告訴人辛○○，其防衛行為自
      無過當，所造成損害亦未逾必要程度，是核被告庚○○所為
      ，確係出於防衛自己意思所實施之防衛行為，其行為當屬
      刑法上之正當防衛。
（三）被告丁○○、丙○○部分：
   1、證人即告訴人辛○○於警詢及偵訊時證稱：當時我隨口說「
      你們（乙○○、庚○○）結婚那麼久，沒生我爸爸遺憾」，丙○○和丁○○就不高興以徒手打我，使我倒在地上等語（見偵
      卷第9-10、14、118頁），並於本院審理時證稱：我說乙○○沒有生，丁○○跟丙○○就衝過來，丁○○拉我的頭，把我拉
      走，丙○○用指甲抓我的手，有一道痕跡，（後改稱）打我
      胸部等語（見本院卷第350、352、358頁），然為被告丁○○、丙○○否認，並為上開辯稱（詳上述），本院參以證人
      乙○○於警詢、偵訊及本院證稱：辛○○狂打丙○○，我跟庚○○
      、丁○○為了勸架有上前要把他們拉開，沒有人打辛○○。丙○○的眼鏡被打掉，她近視很重，什麼都看不到，丁○○趕快
      把她拉走不要讓辛○○繼續攻擊等語（見偵卷第52-53、120
      頁、本院卷第340頁），證人即共同被告庚○○於警詢及本
      院證稱：丙○○跟丁○○沒有動手打辛○○。丁○○原本要把丙○○
      拉開，但丙○○的眼鏡掉了，丁○○就低頭去撿眼鏡等語（見
      偵卷第39頁、本院卷第362、366頁），上揭2位證人之證
      述顯與告訴人辛○○所述迥異，是以，被告丁○○當時是否有
      拉告訴人辛○○的頭髮、被告丙○○是否有用指甲抓告訴人辛○○的手或打其胸部等節，除了告訴人辛○○之指述外，查無
      其他證據茲以補強。
　 2、況且，參以告訴人辛○○之「右上臂挫傷」傷勢，係因被告
      庚○○於勸架之際拉扯告訴人辛○○所致；而其「左膝挫傷」
      之傷勢，係因告訴人辛○○跌倒在地所致，均經本院認定如
      上，除此之外，查無其另受有其他傷勢，是以，儘管告訴
      人辛○○證稱「被告丁○○有拉其頭髮，丙○○用指甲抓其之手
      或打其胸部」等情節，然告訴人辛○○之前揭驗傷診斷書並
      無相關傷勢，則是否確實因此而受有傷害之實害結果，尚
      非無疑。因此，本案未能證明被告丁○○、丙○○確實有對告
      訴人辛○○為其所指稱之傷害舉措，甚且，難認告訴人辛○○
      因此受有傷害之結果，對被告丁○○、丙○○自不能課以刑法
      上之傷害罪責。
六、綜上所述，本件固可認定被告庚○○於前揭時、地造成告訴人
    辛○○受有「右上臂挫傷」之傷害，惟此舉顯然符合正當防衛
    事由而阻卻違法，揆諸首揭法條及說明，被告庚○○之行為即
    屬不罰，依法應就其被訴傷害部分諭知無罪之判決。又檢察
    官認被告丁○○、丙○○涉犯傷害罪嫌所憑之證據，尚未達於通
    常一般之人均不致有所懷疑，而得確信其為真實之程度，依
    無罪推定、有疑惟利被告等刑事原則，即難據以為被告丁○○
    、丙○○不利之認定。此外，復查無其他積極之證據，足資認
    定被告丁○○、丙○○確有前揭被訴犯行，自屬不能證明被告丁○○、丙○○犯罪，依前開說明，應為被告丁○○、丙○○無罪之諭
    知。
據上論斷，應依刑事訴訟法第299條第1項前段、第301條第1項前
段，判決如主文。
本案經檢察官甲○○提起公訴，檢察官己○○到庭執行職務。
中　　華　　民　　國　　111 　年　　3 　　月　　24　　日
                  刑事第十庭  審判長法  官  曾鈴媖  
　　　　　　　　　                  法  官  吳俞玲
　　　　　　　　　                  法　官  蔣文萱
以上正本證明與原本無異。
如不服本判決應於收受判決後20日內向本院提出上訴書狀，並應
敘述具體理由。其未敘述上訴理由者，應於上訴期間屆滿後20日
內向本院補提理由書(均須按他造當事人之人數附繕本)「切勿逕
送上級法院」。
中　　華　　民　　國　　111 　年　　3 　　月　　24　　日
                                    書記官  廖佳玲
附錄本案論罪科刑法條：
《刑法第277條第1項》 　　　　　　　　　　　　　　　　
傷害人之身體或健康者，處五年以下有期徒刑、拘役或五十萬元
以下罰金。